【裁判字號】    99,訴,1272
【裁判日期】    990916
【裁判案由】    土地增值稅
【裁判全文】
臺北高等行政法院判決
                                      99年度訴字第1272號
                                      99年9月2日辯論終結
原      告  甲○○
送達代收人  乙○○
被      告  臺北市稅捐稽徵處
代  表  人  丙○○○○○○住同上
訴訟代理人  丁○○
            戊○○
上列當事人間土地增值稅事件，原告不服臺北市政府中華民國99
年4月16日府訴字第09970041300號訴願決定，提起行政訴訟，本
院判決如下：
    主  文
原告之訴駁回。
訴訟費用由原告負擔。
    事實及理由
一、程序事項：本件原告經合法通知，未於言詞辯論期日到場，
    核無行政訴訟法第218條準用民事訴訟法第386條所列各款情
    形，爰依被告之聲請，由其一造辯論而為判決，合先敘明。
二、事實概要：
  (一)緣原告所有臺北市○○區○○段○○段221地號持分土地（重
    測前地號為臺北市○○區○○○段溪洲底小段88號-5，權利
    範圍為1/2，以下簡稱系爭土地），原地目為「旱」，前經
    臺北市政府於59年7月4日公告之「陽明山管理局轄區主要計
    畫案」內將系爭土地劃設編定為○○○區○道路用地（但是
    否在住宅區，應依建築線或俟地籍分割後再確定）」，臺北
    市政府復於82年1月5日公告之「擬（修）訂社子島主要計畫
    案」內，將系爭土地劃設編定為「娛樂區（細部計畫尚未完
    成，尚未能准許依變更後計畫用途使用）」迄今。
  (二)嗣原告於98年5月27日將系爭土地出售予訴外人呂○芳、李
    ○弘權利範圍各1/4，且於同日向被告所屬士林分處（以下
    簡稱士林稅稽分處）申報移轉土地現值及土地增值稅，經核
    定系爭土地應課徵土地增值稅計新臺幣（下同）3,729,572
    元。原告為求順利移轉系爭土地所有權登記，乃如數繳納，
    惟嗣於98年7月7日，向士林稅稽分處申請系爭土地依農業發
    展條例施行細則（以下簡稱農發條例施行細則）第14條之1
    規定，應不予課徵土地增值稅。經士林稅稽分處審認系爭土
    地於72年8月3日農業發展條例（以下簡稱農發條例）修正增
    訂第27條規定生效時，已非屬農業用地，並無土地稅法第39
    條之2第1項規定之適用，仍應按一般用地稅率課徵土地增值
    稅，乃以98年9月1日北市稽士林甲字第09832521700號函（
    以下簡稱原處分）予以否准所請。原告不服，提起訴願，經
    被告核認係對核定稅額處分不服，臺北市政府訴願審議委員
    會乃於98年10月13日以北市訴（丁）字第09830859200號函
    移請被告依復查程序辦理。嗣經被告以98年11月20日北市稽
    法乙字第09832114700號復查決定維持原處分。原告不服，
    提起訴願，亦遭決定駁回，遂向本院提起行政訴訟。
三、本件原告主張：（原告未於言詞辯論期日到場，依其前所提
                    起訴狀，其陳述及主張如下）
  (一)士林稅稽分處否准函復理由略謂：「…財政部91年12月26日
    台財稅字第0910458277號函（以下簡稱財政部91年12月26日
    函）釋規定，非屬都市計畫內農業區或保護區之農業用地，
    於72年8月3日農業發展條例修正增訂第27條生效時，已非屬
    農業發展條例施行細則第2條第2項規定之農業用地，故於移
    轉時應無上述農業發展條例第37條第1項（土地稅法第39條
    之2第1項）不課徵土地增值稅規定之適用。財政部98年7月
    30日台財稅字第09804730570號函（以下簡稱財政部98年7月
    30日函），原為農業用地於72年8月3日前因都市計畫變更編
    定為非農業區土地，在細部計畫未完成前，無法依據變更後
    之用地使用，經主管機關認定仍應依原來農業用地使用分區
    或用地別管制使用者，移轉時應參照上揭函釋規定，課徵土
    地增值稅。…」。惟系爭函釋係為執行土地稅法第39條之2
    涉及農發條例施行細則第2條第2項所為之解釋，而農發條例
    施行細則第2條第2項已於94年6月10日修正，移列於第14條
    之1，並將「已發布細部計畫地區，於公告實施市○○○○
    區段徵收計畫前」列入免稅（或不課徵）範圍，系爭函釋既
    屬無對外效力之內部規範，即應配合修正重新解釋，而不繼
    續援用。且依農發條例施行細則第14條之1規定所稱「農業
    用地」，依稅捐稽徵法第12條之1第1項、第2項之規定及實
    質課稅原則，當係包括未能為住宅區或娛樂區建築用地或其
    他用地使用，僅能為從來農業之使用實質上之「農業用地」
    。若僅因其主要計畫係於72年8月3日前變更即需課稅，相同
    之管制型態卻為不同課稅認定，顯非公平，造成「未發布細
    部計畫要課稅，已發布細部計畫免課稅」不公現象，且「已
    發布細部計畫地區」視為農業用地，「未發布細部計畫地區
    」反視為非農業用地，亦屬矛盾。蓋農發條例施行細則第14
    條之1（原第2條第2項）及土地稅法施行細則第57條之1等歷
    次修正，其目的即在解決「非農業用地整體開發前」仍依農
    業用地管制，實質上仍屬農業用地之課稅問題，該問題並不
    因其「主要計畫變更」係在72年8月3日前、後而有差別。且
    依行政法上「從新從優原則」，72年8月3日農發條例第27條
    生效後，有上述疑義問題存在地區本應一體適用，系爭函釋
    未為說理即將之切割適用，已違反「從新從優原則」，難以
    服人。
  (二)復查決定理由二、進而略謂：「…查上述土地稅法第39條之
    2第1項之立法理由載明，係為配合農業發展條例第27條（89
    年農業發展條例修正前之條次，修正後為第37條第1項），
    以便利自耕農民取得農地，擴大農場經營規模；又農業發展
    條例於72年8月3日修正施行時，緣於第27條訂有關於農業用
    地在依法作農業使用期間，移轉與自行耕作之農民繼續耕作
    者，免徵土地增值稅之規定；該條例第1條更明白揭櫫，該
    條例是為『加速農業發展、促進農業產銷，增加農民所得，
    提高農民生活水準』而制定；可知，農業發展條例關於此免
    徵土地增值稅或不課徵土地增值稅之租稅優惠，旨在獎勵農
    地農用，若非農地縱令農用，亦不在獎勵之列；…」，繼續
    採用「形式認定」而迴避實質課稅適用結果，導致72年8月3
    日後，變更為非農業用地且尚未完成細部計畫，迄今僅被限
    縮權益約17年內者，得予不課徵土地增值稅；惟對72年8月3
    日前，遭變更為非農業用地且尚未完成細部計畫，權益遭限
    縮長達30至40年者，卻反須繳稅，有違分配正義，應即重新
    檢討，以落實公平正義與平等原則。
  (三)就原告查詢系爭土地歷年都市計畫公告情形，經臺北市政府
    都市發展局（以下簡稱北市都發局）於98年4月20日以北市
    都規字第09832154400號復函，特於「說明三」部分，針對
    原告就申報移轉土地除能作農業使用外，無法為住宅區或娛
    樂區建築用地或其他用地使用，載述甚詳。嗣原告向臺北市
    政府產業發展局（以下簡稱北市產發局）申請核發農業用地
    作農業使用證明書以據申請不課徵土地增值稅，並有該局以
    臺北市政府98年7月6日府產業農字第09832662700號函所檢
    送之農業用地作農業使用證明書及會勘紀錄表可證，會勘紀
    錄表明確載明會勘情形：「1.溪州段2小段221地號：土地現
    場種植蔬菜，土地上有1間木板寮舍（內置農具）。」。是
    都市計畫主管機關北市都發局既認定系爭土地得為從來之農
    業使用，而農政主管機關北市產發局亦認本件有農發條例施
    行細則第14條之1規定適用，何以原告申請不課徵土地增值
    稅竟遭否准處分？顯然虛擲人民勞費，違反政府一體原則。
    且將條文所稱「不課徵土地增值稅或免徵遺產稅、贈與稅或
    田賦」割裂適用，認僅得適用於免徵遺產稅、贈與稅或田賦
    ，而於申請不課徵土地增值稅則不能適用，其無從自文義解
    釋導出上開結論，顯然增加法律所無限制。又原處分、復查
    決定及訴願決定囿於系爭函釋，恝置上情不論，亦與稅捐稽
    徵法第12條之1第1項、第2項規定及實質課稅原則，大相逕
    庭，更有詳為審酌餘地。
  (四)系爭函釋不符租稅公平正義，引發實際從事耕作農民反彈，
    立法委員周守訓、羅淑蕾及台北市議長吳碧珠等人曾就與本
    案類似租稅爭議於98年11月26日召開公聽會，獲致結論：「
    依周委員宣讀之『農發條例增訂第38-1條文草案』，敦請農
    委會、財政部、內政部修改『農業發展條例』、『土地稅法
    』、『平均地權條例』等相關法律條文，讓細部計畫、市○
    ○○○○區段徵收尚未完成仍農業使用之72年8月3日前的非
    農業土地，比照72年8月3日後的非農業土地免徵土地增值稅
    、遺產稅、贈與稅與田賦。」。懇請鈞院諭命被告查報相關
    立法進程，資為審理參酌，併予陳明。綜上所述；聲明求為
    判決撤銷訴願決定、復查決定及原處分，並命被告就原告已
    繳土地增值稅3,729,572元為准予退還之行政處分。
四、被告則以：
  (一)原告主張北市都發局稱自59年7月4日公告都市計畫後，並未
    擬訂細部計畫，故系爭土地迄今僅能作農業用地使用云云。
    按「作農業使用之農業用地，移轉與自然人時，得申請不課
    徵土地增值稅。」、「本法所稱農業用地，指非都市土地或
    都市土地農業區、保護區範圍內土地，依法供下列使用者︰
    一、供農作、森林、養殖、畜牧及保育使用者。二、供與農
    業經營不可分離之農舍、畜禽舍、倉儲設備、曬場、集貨場
    、農路、灌溉、排水及其他農用之土地。三、農民團體與合
    作農場所有直接供農業使用之倉庫、冷凍(藏)庫、農機中心
    、蠶種製造(繁殖)場、集貨場、檢驗場等用地。」，土地稅
    法第39條之2第1項及第10條第1項分別定有明文，農發條例
    第37條第1項、第3條第10款亦有類似之規定。
  (二)查上述土地稅法第39條之2第1項立法理由載明，係為配合農
    發條例第27條(89年農發條例修正前之條次，修正後為第37
    條第1項)，以便利自耕農民取得農地，擴大農場經營規模；
    又農發條例於72年8月3日修正施行時，緣於第27條訂有關於
    農業用地在依法作農業使用期間，移轉與自行耕作之農民繼
    續耕作者，免徵土地增值稅之規定；該條例第1條更明白揭
    櫫，係為「加速農業發展、促進農業產銷，增加農民所得，
    提高農民生活水準」而制定；可知，農發條例關於此免徵土
    地增值稅或不課徵土地增值稅之租稅優惠，旨在獎勵農地農
    用，若非農地縱令農用，亦不在獎勵之列；至於72年8月3日
    修正施行之農發條例第3條第10款固規定：「農業用地：指
    供農作、森林、養殖、畜牧及與農業經營不可分離之農舍、
    畜禽舍、倉儲設備、曬場、集貨場、農路、灌溉、排水及其
    他農用之土地。農民團體與合作農場所有直接供農業使用之
    倉庫、冷凍(藏)庫、農機中心、蠶種製造(繁殖)場、集貨場
    、檢驗場等用地，視同農業用地。」然觀之土地法第82條：
    「凡編為某種使用地之土地，不得供其他用途之使用。……
    」規定，可知「用地」與「用途」係有所區別；尤其將72
    年8月3日修正施行之農發條例第13條規定：「耕地及其他依
    法供農業用地使用之土地，於劃定或變更為非農業使用時，
    應先徵得農業主管機關同意。」與上述同條例第3條第10款
    農業用地之定義暨第27條免徵土地增值稅規定為通盤整體性
    觀察，可知，於72年8月3日所修正施行之農發條例第27條所
    稱「農業用地在依法作農業使用」等語，應包含有用地別及
    使用用途兩部分之限制。是於73年9月7日所修正發布之農發
    條例施行細則第14條第1項：「本條例第27條所稱依法作農
    業使用期間及繼續耕作之農業用地，指本條例第3條第10款
    之農業用地，並符合左列情形之一者：一、本條例第3條第
    11款之耕地。二、耕地以外之其他農業用地：(一)已辦理區
    域計畫非都市土地使用編定地區，經編定為林業用地、養殖
    用地、水利用地之土地。(二)都市計畫內之農業區與保護區
    或未辦理區域計畫非都市土地使用編定地區，土地登記簿記
    載為林、養、牧、原、池、水、溜、溝地目之土地。」規定
    ，即是符合上述意旨之細節性規定，且未逾越母法授權範圍
    。故而，非屬73年9月7日修正發布之農發條例施行細則第14
    條第1項規定範圍之土地，縱為農作等使用，亦無72年8月3
    日所修正施行之農發條例第27條免徵土地增值稅規定之適用
    甚明。
  (三)復按都市計畫法第7條第1項第1款及第2款規定：「本法用語
    定義如左：一、主要計畫：係指依第15條所定之主要計畫書
    及主要計畫圖，作為擬定細部計畫之準則。二、細部計畫：
    係指依第22條之規定所為之細部計畫書及細部計畫圖，作為
    實施都市計畫之依據。」指明主要計畫係按主要計畫書及計
    畫圖表明計畫地區範圍內之住宅、商業、工業等各土地使用
    分區之配置，及各種主要公共設施用地等事項之準據，一經
    主管機關發布實施後，細部計畫之訂定及變更即不得逾越主
    要計畫。從而，系爭土地既經臺北市政政府於59年7月4日公
    告○○○區○道路用地，不論細部計畫有無實施，在主要計
    畫未變更前，系爭土地已非農業用地甚明，縱令系爭土地因
    迄今未擬細部計畫致其只能作農業使用，惟因於72年8月3日
    農業發展條例修正增訂27條生效時，已非屬同條例細則第14
    條(89年6月7日修正增訂為第2條第2項；94年再修正為第14
    條之1)規定之「農業用地」，是移轉時並無土地稅法第39條
    之2第1項不課徵土地增值稅之適用，原告主張顯係誤解法令
    。
  (四)原告主張都市計畫主管機關北市都發局認定本件申報土地得
    為從來之農業使用，而農政主管機關北市產發局亦認為本件
    有農發條例施行細則第14條之1規定之適用，何以原告申請
    不課徵土地增值稅竟遭否准之處分一節。按行政機關基於法
    定職權，就行政法規之如何適用，自得基於職權而為釋示或
    闡明。查財政部91年12月26日函釋及98年7月30日函釋，均
    係財政部本於職權於72年8月2日農發條例修正增訂前，其土
    地已非屬「農業用地」者，移轉時無不課徵土地增值稅規定
    之適用所為之釋示，並無違母法之規定。又系爭土地是否有
    土地稅法第39條之2第1項不課徵土地增值稅規定之適用，核
    屬被告依法審查之權責，是縱令系爭土地業經北市產發局核
    發農業用地作農業使用證明書予原告，亦不足拘束被告。原
    告主張，核不足採。
  (五)原告主張立法委員周守訓、羅淑蕾及臺北市議長吳碧珠等人
    曾就與本案類似租稅爭議召開公聽會，獲致結論：「依周委
    員宣讀之『農發條例增訂第38-1條文草案』，敦請農委會、
    財政部、內政部修改『農業發展條例』、『土地稅法』、『
    平均地權條例』等相關法律條文……」等節，查立法委員周
    守訓等17人擬具「農業發展條例增訂第38條之1條文草案」
    於99年4月2日經立法院第7屆第5會期第7次會議決議：交經
    濟委員會審查，該草案尚未經立法院三讀通過暨總統公布，
    是無法適用於本案等語資為抗辯；並聲明求為判決駁回原告
    之訴。
五、本件兩造之爭點厥為系爭土地是否該當於農發條例施行細則
    第14條之1所定之農業用地，而於移轉時得依土地稅法第39
    條之2第1項規定不予課徵土地增值稅？經查：
  (一)按「已規定地價之土地，於土地所有權移轉時，應按其土地
    漲價總數額徵收土地增值稅。」、「作農業使用之農業用地
    ，移轉與自然人時，得申請不課徵土地增值稅。」、「作農
    業使用之農業用地，於本法中華民國89年1月6日修正施行後
    第1次移轉，或依第1項規定取得不課徵土地增值稅之土地後
    再移轉，依法應課徵土地增值稅時，以該修正施行日當期之
    公告土地現值為原地價，計算漲價總數額，課徵土地增值稅
    。」，土地稅法第28條、第39條之2第1項、第4項分別定有
    明文。次按「本法第39條之2第1項所稱農業用地，其法律依
    據範圍如下：一、農業發展條例第3條第1項第11款所稱之耕
    地。二、依區域計畫法劃定為各種使用分區內編定之林業用
    地、養殖用地、水利用地、生態保護用地、國土保安用地及
    供農路使用之道地目土地，或上開分區內暫未依法編定用地
    別之土地。三、依區域計畫法劃定為特定農業區、一般農業
    區、山坡地保育區、森林區以外之分區內所編定之農牧用地
    或暫未依法編定之田、旱地目之土地。四、依都市計畫法劃
    定為農業區、保護區內之土地。五、依國家公園法劃定為國
    家公園區內按各分區別及使用性質，經國家公園管理處會同
    有關機關認定合於前3款規定之土地。」、「農業用地經依
    法律變更編定為非農業用地，經該法律主管機關認定符合下
    列各款情形之一，並取得農業用地作農業使用證明書者，得
    適用本法39條之2第1項規定，不課徵土地增值稅：一、依法
    應完成之細部計畫尚未完成，未能准許依變更後計畫用途使
    用者。二、已發布細部計畫地區，都市計畫書規定應實施市
    區徵收，於公告實施市區徵收計畫前，未依變更後之計畫用
    途申請建築使用者。」、「依本法第39條之2第1項申請不課
    徵土地增值稅者，應依下列規定檢附證明文件，送主管稽徵
    機關辦理：一、第57條之土地，應檢附直轄市、縣（市）農
    業主管機關核發之農業用地作農業使用證明文件。二、前條
    之土地，應檢附各該法律主管機關核發認定符合前條各款規
    定之土地使用分區證明書，及直轄市、縣（市）農業主管機
    關核發之作農業使用證明文件。．．．」，復分別為土地稅
    法施行細則第57條、第57條之1及第58條所規定。又按「．
    ．10、農業用地：指非都市土地或都市土地農業區、保護區
    範圍內依法供下列使用之土地．．．」、「11、耕地：指依
    區域計畫法劃定為特定農業區、一般農業區、山坡地保育區
    及森林區之農牧用地。」、「農業用地經依法律變更編定為
    非農業用地，經該法律主管機關認定符合下列各款情形之一
    ，並取得農業用地作農業使用證明書者，得適用本條例第37
    條第1項、第38條第1項或第2項規定，不課徵土地增值稅或
    免徵遺產稅、贈與稅或田賦：一、依法應完成之細部計畫尚
    未完成，未能准許依變更後計畫用途使用者。二、已發布細
    部計畫地區，都市計畫書規定應實施市○○○○區段徵收，
    於公告實施市○○○○區段徵收計畫前，未依變更後之計畫
    用途申請建築使用者。」，農業發展條例第3條第10款、第
    11款及農業發展條例施行細則第14條之1分別定有規定。
  (二)次究之土地稅法第39條之2第1項之立法理由，係為配合農業
    發展條例第27條（89年農業發展條例修正前之條次，修正後
    為第37條第1項），以便利自耕農民取得農地，擴大農場經
    營規模；且農業發展條例係於72年8月3日修正施行時，始於
    該條例第27條訂定有關於農業用地在依法作農業使用期間，
    移轉與自行耕作之農民繼續耕作者，免徵土地增值稅之規定
    ；復於該條例第1條明白揭櫫，該條例係為「加速農業發展
    、促進農業產銷，增加農民所得，提高農民生活水準」而制
    定，足見農業發展條例關於此免徵土地增值稅或不課徵土地
    增值稅之租稅優惠，旨在獎勵農地農用，是若非屬農地，縱
    令供作農用，亦不在獎勵之列，無庸置疑。又自72年8月3日
    修正施行之農業發展條例第3條第10款「農業用地：指供農
    作、森林、養殖、畜牧及與農業經營不可分離之農舍、畜禽
    舍、倉儲設備、曬場、集貨場、農路、灌溉、排水及其他農
    用之土地。農民團體與合作農場所有直接供農業使用之倉庫
    、冷凍（藏）庫、農機中心、蠶種製造（繁殖）場、集貨場
    、檢驗場等用地，視同農業用地。」規定觀之，所謂農業用
    地固係自土地之用途認定之，然揆之土地法第82條：「凡編
    為某種使用地之土地，不得供其他用途之使用。．．．。」
    規定，可知「用地」與「用途」係有所區別；尤其將72年8
    月3日修正施行之農業發展條例第13條：「耕地及其他依法
    供農業用地使用之土地，於劃定或變更為非農業使用時，應
    先徵得農業主管機關同意。」之規定與上述同條例第3條第
    10款農業用地之定義暨第27條免徵土地增值稅之規定為整體
    性觀察，益徵72年8月3日修正施行之農業發展條例第27條所
    稱「農業用地在依法作農業使用」等語，應包含有用地別及
    使用用途兩部分之限制；此核與司法院大法官會議釋字第
    566號解釋關於農業用地之解釋，僅係針對其所解釋之82年
    及85年間關於農業發展條例第31條規範之「家庭農場之農業
    用地」中所謂「農業用地」為之，迥然不同。由是，73年9
    月7日修正發布之農業發展條例施行細則第14條第1項：「本
    條例第二十七條所稱依法作農業使用期間及繼續耕作之農業
    用地，指本條例第三條第十款之農業用地，並符合左列情形
    之一者：一、本條例第三條第十一款之耕地。二、耕地以外
    之其他農業用地：（一）已辦理區域計畫非都市土地使用編
    定地區，經編定為林業用地、養殖用地、水利用地之土地。
    （二）都市計畫內之農業區與保護區或未辦理區域計畫非都
    市土地使用編定地區，土地登記簿記載為林、養、牧、原、
    池、水、溜、溝地目之土地。」之規定，即係符合上述意旨
    之細節性規定，且未逾越母法授權範圍，而與租稅法定原則
    及法律保留原則無違，自得予以援用。職是之故，非屬73年
    9月7日修正發布之農業發展條例施行細則第14條第1項所規
    範範圍之土地，縱為農作等使用，亦無72年8月3日修正施行
    之農業發展條例第27條免徵土地增值稅規定之適用甚明，最
    高行政法院復著有95年度判字第1018號判決可資參照。
  (三)復按，土地稅法施行細則第57條（行為時農業發展條例施行
    細則第2條亦有類似之規定）規定：「（第1項）本法第39條
    之2第1項所稱農業用地，其法律依據及範圍如下：一、農業
    發展條例第3條第1項第11款所稱之耕地。二、依區域計畫法
    劃定為各種使用分區內編定之林業用地、養殖用地、水利用
    地、生態保護用地、國土保安用地及供農路使用之道地目土
    地，或上開分區內暫未依法編定用地別之土地。三、依區域
    計畫法劃定為特定農業區、一般農業區、山坡地保育區、森
    林區以外之分區內所編定之農牧用地或暫未依法編定之田、
    旱地目之土地。四、依都市計畫法劃定為農業區、保護區內
    之土地。五、依國家公園法劃定為國家公園區內按各分區別
    及使用性質，經國家公園管理處會同有關機關認定合於前3
    款規定之土地。（第2項）前項農業用地經依法律變更編定
    為非農業用地，在依法應完成之細部計畫尚未完成，無法依
    變更後之用地使用，經上開法律主管機關認定仍應依原來農
    業用地使用分區別或用地別管制使用者，得適用本法第39條
    之2第1項規定，不課徵土地增值稅。」。經查上開條係89年
    9月20日修正增訂之規定（相同規定之農業發展條例施行細
    則第2條亦係於89年6月7日修正增訂），該法條第2項規定之
    理由，乃為保障人民免於因農業用地之編定雖已變更，惟無
    法依變更後之編定使用，仍須依原來農業用地管制使用，卻
    要被課予土地增值稅之不利益，基於租稅公平原則而為（行
    為時農業發展條例施行細則第2條第2項亦同）。又承前所述
    ，農業發展條例係於72年8月3日修正施行時，始於第27條為
    免徵土地增值稅之規定；之前則無類似免徵或不課徵土地增
    值稅之規範（至於家庭農場之農業用地由能自耕之繼承人一
    人繼承或受贈而繼續經營農業生產者，則於72年8月3日修正
    施行前之農業發展條例即有免徵遺產稅或贈與稅之規定）。
    故於農業發展條例72年8月3日修正施行時，土地用地別即已
    變更編定，而不符合當時農業發展條例第27條規定所稱農業
    用地依法供農業使用，免徵土地增值稅規定者，因該編定之
    變更，並不會使該土地發生原得免徵土地增值稅利益因而喪
    失情事，是該土地縱有編定雖已變更，且無法依變更後之編
    定使用，而仍須依原來農業用地使用情形者，自非上述行為
    時土地稅法施行細則第57條第2項（農業發展條例施行細則
    第2條第2項）規範之範圍，而無行為時土地稅法第39條之2
    第1項不課徵土地增值稅規定之適用，亦經最高行政法院95
    年度判字第1018號判決指明在案。
  (四)本件原告起訴主張本件自59年7月4日公告都市計畫後，並未
    擬訂細部計畫，故系爭土地迄今僅能作農業用地使用，自應
    不予課徵土地增值稅云云。然查系爭土地原為農業用地，經
    臺北市政府以59年7月4日公告之「陽明山管理局轄區主要計
    畫案」，將之劃設編定為○○○區○道路用地」。是系爭土
    地於59年7月4日既經公告列為「陽明山管理局轄區主要計畫
    案」範圍內，分別為○○○區○○○道路用地』，自已非屬
    農業用地無訛。故系爭土地於72年8月3日修正公布農業發展
    條例第27條「農業用地在依法作農業使用期間，移轉與自行
    耕作之農民繼續耕作者，免徵土地增值稅。」規定生效前，
    既業經編定為○○○區○○○道路用地』，已不該當於當時
    施行有效之農業發展條例施行細則第2條第2項規定所稱之「
    農業用地」要件，至為顯然，本無該等規定之適用。縱令原
    告取得農業用地作農業使用證明書（本件北市產發局以臺北
    市政府98年7月6日府產業農字第09832662700號函檢送農業
    用地作農業使用證明書予原告），仍無解於系爭土地非屬「
    農業用地」之事實之成立，自無土地稅法第39條之2第1項所
    稱「農業用地」規定之適用。故原告於98年5月27日，向士
    林稅稽分處提出系爭土地移轉申報前，系爭土地因非屬「『
    農業用地』『經依法律變更編定』為非農業用地」之土地範
    疇，堪以確定，自與土地稅法第39條之2及土地稅法施行細
    則第57條所稱之『農業用地』範疇相間，殊無適用該等法規
    不予課徵土地增值稅之餘地。
  (五)第以農業發展條例於92年2月7日修正施行，然「農業發展條
    例施行細則」修正時，原第2條第2項有關賦稅優惠規定僅及
    於「農業用地經依法律變更編定為非農業用地，在依法應完
    成之細部計畫尚未完成，無法依變更後之用地使用者，得享
    有相關稅賦之優惠」之情形，因已完成細部○○○區○○○
    ○○○○區段徵收或市地重劃後始得申請開發，但政府往往
    礙於經費等問題遲未辦理，導致土地無法依變更後之分區作
    適當使用，只得繼續維持作原來農業使用，卻無法適用不課
    徵土地增值稅、免徵遺產稅或贈與稅之規定，未符公平，外
    界因此要求比照「細部計畫未完成，無法依變更後之用地使
    用地區，同樣享有賦稅優惠之待遇」，但因此項要求因涉及
    擴大免稅範圍政策，必需考量稅收短收及地方財政情形，故
    財政部認為本項修正影響賦稅收入，宜先依「稅式支出評估
    作業應注意事項」辦理評估後，提供政策參考，從而依據各
    縣（市）政府「已發布細部計畫地區，都市內規定應以整體
    開發方式開發，而未開發完成之地區分布於23個縣（市）（
    澎湖縣、連江縣除外），總處數約306處，私有土地總面積
    約70,256,727平方公尺（約7025公頃），土地現值總額為
    258,123,083千元」之統計資料，經政策考量及評估後，對
    於農業用地已變更為非農業用地經發布細部計畫地區，於公
    告實施市區徵收計畫前，仍作農業使用者，得適用不課徵土
    地增值稅、免徵遺產稅或贈與稅之規定，另併同原條文第2
    條第2項，依其內容相應於農業發展條例施行細則之規範次
    序，移列為第14條之1，故而農業發展條例施行細則修法進
    度，歷經兩年研議，至94年6月10日始修正發布實施。
  (六)由上述修法過程可知，農業發展條例施行細則第14條之1係
    就稅收短收及地方財政考量結果，其僅列舉該條第1、2款之
    情形，為「農業發展條例第39條」、「農業用地作農業使用
    認定及核發證明辦法第2條第4款」之「例外規定」，並無使
    「任何無法依變更後計畫用途使用之土地所有權人，均享有
    賦稅上減免優惠」之目的，依該條所採列舉立法方式及「例
    外應從嚴解釋」之法理，故若係農業發展條例施行細則第14
    條之1列舉以外之情形，自無類推適用之餘地。是以，農業
    發展條例施行細則第14條之1規範意旨，僅限於該條第1、2
    款所列舉之情形，並無「使任何無法依變更後計畫用途使用
    之土地所有權人，均享有賦稅上減免優惠」之目的，殆無疑
    義。
  (七)且查土地之使用，於非都市計畫時固係以地目作為管制標準
    ，然土地一旦納入都市計畫後，依區域計畫法施行細則第12
    條規定，其使用悉依都市計畫法管制，不再以原土地地目為
    準則，亦即係以土地使用分區作為管制判別基準。就本件言
    ，系爭土地於72年8月3日農業發展條例修正公布施行前，其
    使用分區已屬都市土地，並不該當於農業發展條例施行細則
    第2條第2項規定所稱之「農業用地」要件，已如前述，此與
    農業發展條例施行細則第14條之1第1款規定著重在農業用地
    已變更為非農業用地經發布細部計畫地區，於公告實施市○
    ○○○區段徵收計畫前，仍作農業使用者，得適用不課徵土
    地增值稅、免徵遺產稅或贈與稅之規定，已然不相同，亦與
    農業發展條例第3條第10款規定，即所謂農業用地係指非都
    市土地或都市土地農業區、保護區範圍內，依法供該款所定
    3項細目使用之土地之要件規定全然無關，揆諸前揭農業發
    展條例施行細則第14條之1規範意旨及上開說明，殊無援引
    適用該等規定之餘地。
  (八)再按所謂法律適用上之「已發生事件」，所稱「事件」，指
    符合特定法規構成要件之全部法律事實；所稱「發生」，指
    該全部法律事實在現實生活中完全具體實現而言。本件原告
    雖主張被告所援引之財政部91年12月26日函釋，顯逾越法律
    授權之範圍，財政部96年3月5日函增加法律所無之限制，亦
    屬違法云云。然查農業發展條例施行細則第14條之l所稱『
    農業用地』，就土地增值稅不課徵規定之適用而言，係指72
    年8月3日修正農業發展條例第27條生效後，符合農業發展條
    例施行細則規定範疇之『農業用地』而言，已如前述。本件
    原告係於98年5月27日，向士林稅稽分處提出系爭土地移轉
    申報書，於此之前，上開法律規定既已有效施行多年，是系
    爭土地移轉申報自非屬法規生效前「已發生事件」，甚為灼
    然，即與司法院大法官會議釋字第620號、第622號、第640
    號、第650號及第657號等解釋所揭示租稅法律主義之意旨全
    然無涉，原告所稱本件違反行政程序法第6條「行政行為非
    有正當理由，不得為差別待遇。」之規定及租稅法律主義云
    云，顯係誤解法令適用，合此述明。
  (九)另查系爭土地於59年7月4日已屬「陽明山管理局轄區主要計
    畫案」土地，於72年8月3日修正公布農發條例第27條「農業
    用地在依法作農業使用期間，移轉與自行耕作之農民繼續耕
    作者，免徵土地增值稅。」規定生效時，既經編定為○○○
    區○○○道路用地』，本非屬都市計畫內農業區及保護區用
    地，自不該當於94年6月10日修正前之農發條例施行細則第2
    條第2項規定所稱之「農業用地」要件。則被告以系爭土地
    於72年8月3日農發條例修正生效時，已非屬同條例細則第14
    條（89年6月7日修正增訂為第2條第2項；94年再修正為第14
    條之1）規定之「農業用地」，核無土地稅法第39條之2第1
    項不課徵土地增值稅規定之適用，乃予以核定土地增值稅，
    即非無憑。是被告所為核定並無與法律授權目的相違或出於
    不相關動機之裁量濫用，亦無消極不行使裁量權之裁量怠惰
    等情事，而係依法行為，即無違反平等原則之可言，其基於
    行政職掌，對所屬業務事項援引適用財政部相關函釋，於法
    即無不合，原告所稱委無可採。
  綜上所述，本件被告所為處分，揆諸首揭法條規定及前開說明
  ，並無違誤，復查決定、訴願決定遞予維持，亦均無不合，原
  告徒執前詞，訴請撤銷原處分、復查決定及訴願決定，並請求
  應命被告就原告已繳之土地增值稅3,729,572元作成准予退還
  之行政處分，皆為無理由，均應予以駁回。另兩造其餘之主張
  及陳述等，因與本件判決結果不生影響，爰不予一一指駁論究
  ，併此敘明。
據上論結，本件原告之訴為無理由，依行政訴訟法第218條、民
事訴訟法第385條第1項前段、行政訴訟法第98條第1項前段，判
決如主文。
中    華    民    國    99    年    9     月    16    日
                    臺北高等行政法院第六庭
                              審判長法  官  闕  銘  富
                                    法  官  許  瑞  助
                                    法  官  林  育  如
上為正本係照原本作成。
如不服本判決，應於送達後20日內，向本院提出上訴狀並表明上
訴理由，如於本判決宣示後送達前提起上訴者，應於判決送達後
20日內補提上訴理由書（須按他造人數附繕本）。
中    華    民    國    99    年    9     月    16    日
                                    書記官  劉  育  伶

司法院資訊處製作；財團法人民間司法改革基金會備份。
